【裁判字號】    98,台上,2067
【裁判日期】    980416
【裁判案由】    偽造文書
【裁判全文】
最高法院刑事判決            九十八年度台上字第二０六七號
上  訴  人  甲○○
上列上訴人因偽造文書案件，不服台灣高等法院中華民國九十五
年七月三十一日第二審更審判決（九十五年度上更(一)字第一七五
號，起訴案號：台灣士林地方法院檢察署九十年度偵緝字第三七
六號、九十一年度偵緝字第六一號），提起上訴，本院判決如下
：
    主  文
上訴駁回。
    理  由
按刑事訴訟法第三百七十七條規定，上訴於第三審法院，非以判
決違背法令為理由，不得為之。是提起第三審上訴，應以原判決
違背法令為理由，係屬法定要件。如果上訴理由書狀並未依據卷
內訴訟資料，具體指摘原判決不適用何種法則或如何適用不當，
或所指摘原判決違法情事，顯與法律規定得為第三審上訴理由之
違法情形，不相適合時，均應認其上訴為違背法律上之程式，予
以駁回。本件原審經審理結果，認為上訴人甲○○（原名黃信宏
，於民國八十八年四月十二日改名）有原判決事實欄所載與錢傳
真（經第一審判刑確定）、謝正宗（經第一審另案判刑確定）共
同以一行為行使偽造公文書（即綜合所得稅證明書〈下稱綜所稅
證明書〉）、私文書（即職員薪津表、各類所得扣繳暨免扣繳憑
單〈下稱扣繳憑單〉）及特種文書（即員工在職證明書），並牽
連詐欺取財未遂等犯行均明確，因而撤銷第一審關於上訴人部分
之科刑判決，改判依想像競合犯、修正前刑法牽連犯等規定，從
一重仍論上訴人以共同行使偽造公文書，足以生損害於公眾及他
人罪，累犯，處有期徒刑壹年參月，及為相關從刑之宣告。已詳
敘其調查、取捨證據之結果及憑以認定犯罪事實之心證理由；並
就上訴人否認犯行之供詞及其所辯各語認非可採，予以論述指駁
。從形式上觀察，原判決關於得上訴第三審之行使偽造公文書、
私文書部分，尚無足以影響判決結果之違法情形存在。上訴意旨
就此部分略稱：（一）上訴人縱有指導謝正宗填寫中興商業銀行
（下稱中興銀行，嗣經併入聯邦商業銀行）消費者貸款申請表，
惟所記載申報人所得為新台幣（下同）六十萬四千七百十元，亦
有所本。原判決以申請表上填寫該所得金額，與偽造綜所稅證明
書記載之申報所得總額相符，即認該偽造綜所稅證明書，係上訴
人與其他偽造文件同時取得，顯以臆測、推論之詞，認定上訴人
偽造綜所稅證明書，並傳真給「何先生」，有未依證據認定事實
及應於審判期日調查之證據而未予調查之違法。（二）偽造綜所
稅證明書上所載「給何先生」之筆跡與上訴人不同，該證明書究
竟從何而來？何人傳真給「何先生」，經由筆跡鑑定不難查明。
又上訴人所稱：報紙有刊登幫人偽造證件之廣告，員工在職證明
書係伊支付運費一百多元取得云云，與常情有悖。原審就此疑義
，亦未依職權調查有何報紙刊登該項廣告，即認上訴人確以此方
法取得偽造定記商行股份有限公司（下稱定記商行）開立予謝正
宗之扣繳憑單等資料，均有應於審判期日調查之證據而未予調查
之違法。（三）原判決事實認定上訴人有偽造財政部台北市國稅
局士林稽徵所核發納稅義務人謝正宗之八十七年度檔案編號Ｚ0
0000000000000號綜所稅證明書之犯行，惟觀諸全
部卷證資料，僅有該所檔案編號Ｚ0000000000000
0號八十七年度綜所稅證明書，並無前揭偽造綜所稅證明書。又
遍觀全部卷證，亦無偵緝字第五四二、三七四號卷，原判決理由
竟引用各該卷宗資料，其記載與卷內證據資料不相符合，均有判
決理由矛盾之違誤等語。惟按：（一）採證認事、證據之取捨及
證據證明力之判斷，俱屬事實審法院之職權，苟無違背證據法則
，自不能指為違法。原判決認定上訴人有其事實欄所載共同行使
偽造綜所稅證明書之犯行，係依憑上訴人曾為之自白（於偵訊坦
承：偽造之扣繳憑單及薪津表等文件係伊向不詳男子購得等情）
，證人即共同正犯謝正宗（於偵訊時證述上訴人教伊填寫貸款申
請表之事實）等人之證言，並參酌中興銀行忠孝分行函送謝正宗
申辦消費者貸款之相關資料影本等證據資料而為論斷。並以上訴
人事後翻異前供，否認犯罪，辯稱：前述偽造之綜所稅證明書並
非伊傳真，亦未曾見過云云，係屬卸責之詞，無可採信。已依卷
證說明審認、論駁綦詳，其推理論斷衡諸經驗及論理等證據法則
皆無違背，亦無上訴意旨所指未依證據認定事實之違法。又依原
判決事實認定：上訴人係於八十八年十一月二十四日將前揭偽造
之綜所稅證明書傳真予中興銀行忠孝分行服務專員陳嘉萍，加以
行使等情，核無上訴意旨所指認定係上訴人傳真予「何先生」云
云。此部分核係未依卷內訴訟資料所為指摘，自非上訴第三審之
適法理由。（二）刑事訴訟法第一百六十三條規定揭櫫當事人調
查證據主導權之大原則，法院於當事人主導之證據調查完畢後，
認為事實未臻明瞭仍有待釐清時，始得斟酌具體個案之情形，予
以裁量是否補充介入調查。但如待證事實已臻明瞭，無再調查之
必要者，法院未為無益之調查，即不能指為有應調查而不予調查
之違法。經查原審認定上訴人確有共同行使偽造公文書等犯罪事
實，業經原判決論斷甚詳，該待證事實並無不明瞭之情形。上訴
人於原審亦未聲請：(1)調查報紙刊登代人偽造證件之廣告，(2)鑑
定偽造綜所稅證明書上之筆跡。則原審未依職權調查、送請鑑定
，此屬事實審法院職權調查證據裁量權之適法行使，究與應於審
判期日調查之證據而未予調查之違法情形有別，上訴意旨就此指
摘，要非合法之第三審上訴理由。（三）原判決事實欄就偽造之
綜所稅證明書，檔案編號載為Ｚ00000000000000
號（見原判決第二頁），然其於理由另載明：「謝正宗向中興銀
行忠孝分行申請貸款時所傳真之資料計有：消費者貸款申請書、
謝正宗身份（分）證正、反面影本、戶籍謄本影本、員工在職證
明書、綜合所得稅證明書、薪津表（三紙）及扣繳憑單，有中興
銀行忠孝分行函送之相關資料影本可稽（見八十九年度偵緝字第
五四六號影印卷第十五頁至第十九頁）」等語（見原判決第四頁
，理由一之(三)）。卷查依原判決引用之前揭偵緝字第五四六號影
印卷第十八頁反面所示綜所稅證明書，其檔案編號為Ｚ0000
0000000000號，則原判決事實欄關於該綜所稅證明書
檔案編號部分之記載，顯有誤寫。至於原判決理由一之(四)載述：
證人謝正宗於其被訴詐欺等案偵查中，及本件偵、審中證述綦詳
（見偵緝字第五四二號卷第七頁反面、第八頁、偵緝字第五四六
號卷第三十一頁反面、偵緝字第三七四號卷第二十八頁反面至第
二十九頁、第一審卷第三十一至三十九頁）等旨。其中偵緝字第
五四二號卷，係指台灣士林地方法院檢察署八十九年度偵緝字第
五四二號卷影印卷，經核確有該案卷可稽。至偵緝字第三七四號
卷，經查本件卷證目錄雖無該案號之卷宗，然依其引據謝正宗以
證人身分作證之偵訊筆錄內容，係載於台灣士林地方法院檢察署
八十九年度偵緝字第三七六號卷第二十八頁反面至第二十九頁。
原判決應係將偵緝字第三七六號卷，誤載為偵緝字第三七四號卷
。此部分或係上訴意旨未依卷內訴訟資料而為指摘，或為原判決
文字之顯然誤寫，屬原審得裁定更正之事項，均不得據為適法之
第三審上訴理由。（四）其餘上訴意旨經核係置原判決所為明白
論斷於不顧，仍持已為原判決指駁之陳詞再事爭辯，及對於事實
審法院取捨證據與自由判斷證據證明力之職權行使，徒以自己之
說詞，泛指其為違法，或就與此部分判決本旨無關之枝節事項，
漫事爭執，難認已符合首揭法定之第三審上訴要件。其此部分之
上訴違背法律上之程式，應予駁回。次按裁判上一罪案件之重罪
部分得提起第三審上訴，其輕罪部分雖不得上訴，依審判不可分
原則，第三審法院亦應併予審判，但以重罪部分之上訴合法為前
提，如該上訴為不合法，第三審法院既應從程序上予以駁回，而
無從為實體上判決，對於輕罪部分自無從適用審判不可分原則，
併為實體上審判。經查上訴人所犯輕罪之刑法第二百十六條、第
二百十二條之行使偽造特種文書罪、第三百三十九條第二項、第
一項之詐欺取財未遂罪部分，分別核屬刑事訴訟法第三百七十六
條第一款、第四款所列之案件，原不得上訴於第三審法院，因重
罪之行使偽造公文書、私文書部分，其上訴既非合法，而應從程
序上予以駁回，牽連之輕罪即行使偽造特種文書、詐欺取財未遂
部分，自亦不得再行上訴，應併予駁回。
據上論結，應依刑事訴訟法第三百九十五條前段，判決如主文。
中    華    民    國  九十八  年    四    月   十六   日
                      最高法院刑事第九庭
                          審判長法官  邵  燕  玲
                                法官  李  伯  道
                                法官  孫  增  同
                                法官  李  英  勇
                                法官  劉  介  民
      本件正本證明與原本無異
                                      書  記  官
中    華    民    國  九十八  年    四    月  二十一  日
                                                      Ｑ


司法院資訊處製作；財團法人民間司法改革基金會備份。
